最高法院民事裁定　　　　　　　　　108年度台簡抗字第103號
再 抗告 人　Ａ０１（原名○○○）

代　理　人　李育禹律師
　　　　　　曾靖雯律師
　　　　　　蒲純微律師
上列再抗告人因與相對人Ｂ０１間請求返還代墊扶養費事件，對
於中華民國108年3月4日臺灣臺南地方法院裁定（107年度家親聲
抗字第76號），提起再抗告，本院裁定如下：
    主  文
原裁定廢棄，應由臺灣臺南地方法院更為裁定。
    理  由                                              
本件再抗告人以：兩造於民國97年3月00 日離婚，約定斯時尚未
成年之子女甲○○，乙○○及丙○○權利義務之行使或負擔均由
伊任之，詎相對人未支付子女扶養費，爰依不當得利規定，聲請
命相對人償還伊均自97年4月起，甲○○部分至103年1 月止、乙
○○部分至104年8月止、丙○○部分至106年10 月止，所代墊之
扶養費用新臺幣（下同）223萬6,854元本息，經臺灣臺南地方法
院家事庭（下稱臺南地院）以107年度家親聲字第157號裁定（下
稱第157 號裁定）駁回。再抗告人不服，提起抗告，原法院即臺
南地院合議庭以：兩造離婚後，兩造子女仍與相對人同住至99年
9 月底，並由相對人負擔子女生活費用，且相對人未與子女同住
後，仍不定時給付3 名子女生活費，再抗告人主張其有為相對人
代墊子女扶養費一節，應由再抗告人負舉證之責，惟再抗告人98
年起至104 年間查無所得資料，並自承無法工作，係借錢扶養子
女，難認有能力獨自扶養子女及為相對人代墊扶養費。且兩造子
女尚未成年期間均有工作所得，再抗告人亦未能證明其曾從事土
方買賣而有收入，縱相對人於子女經濟上有需要時才給付或不定
期給付扶養費，亦難認再抗告人有為相對人代墊扶養費。至甲○
○安置費、罰鍰、繳納犯毒所得等費用與扶養費之性質均不相同
，再抗告人依不當得利法律關係請求相對人返還系爭代墊扶養費
，不應准許，因而維持第157號裁定，駁回再抗告人之抗告。
按未成年子女與父母之一方共同居住，其等之日常生活所需各項
費用，多由同居一處之父或母支出，此係一般常情，是以與未成
年子女同居一處之父或母，主張已給付未成年子女之扶養費者，
就已按月給付子女扶養費之常態事實不負舉證之責。查再抗告人
主張兩造離婚後係由其與3 名子女同住，似為相對人所不否認，
僅抗辯至99年9 月底仍與子女同住並給付扶養費，依上說明，再
抗告人至少毋庸就99年10月1 日後由其給付子女扶養費之常態事
實負舉證之責，而應由相對人就未與子女同住期間，所給付扶養
費已達應負擔扶養費用比例，或再抗告人未曾為扶養費之給付，
或所為給付未達為相對人代墊之程度等情為舉證。乃原法院以相
對人非完全未曾負擔子女扶養費，認應由再抗告人就有為相對人
代墊子女扶養費乙節負舉證之責（見原裁定第6 頁），即有可議
。次按扶養之程度，應按受扶養權利者之需要，與負扶養義務者
之經濟能力及身分定之，民法第1119條定有明文，故未成年子女
之父母一方，依不當得利法律關係請求他方返還代墊之未成年子
女扶養費，其數額之多寡，亦應依此情形而為適當之酌定。原審
未就兩造經濟能力詳予審究，復就再抗告人聲請訊問證人以證明
曾從事土方買賣，借用子女帳戶等情之證據方法（見原審卷第10
5 頁）恝置不顧，逕以再抗告人稅籍資料未有所得收入，為再抗
告人不利之認定，亦嫌速斷。再抗告意旨，指摘原裁定不當，求
予廢棄，非無理由。末查，少年法院諭知保護處分之裁定確定後
，其執行保護處分所需教養費用，得斟酌少年本人或對少年負扶
養義務人之資力，以裁定命其負擔全部或一部，少年事件處理法
第60條定有明文；而機構之少年安置費用，則係含少年必要服務
所需之生活費、衛生保健費、學雜費、代收代辦費及其他與安置
有關之費用（兒童及少年福利與權益保障法第63條規定參照），
似均與扶養費之內容相當，則再抗告人為甲○○所支付所謂「安
置費用」，是否與未成年子女扶養費用全然無關？非無進一步研
求餘地，案經發回，宜併予注意研究及之。
據上論結，本件再抗告為有理由。依家事事件法第97條，非訟事
件法第46條，民事訴訟法第495條之1第2項、第477條第1項、第4
78條第2項，裁定如主文。
中    華    民    國   108    年    6     月    20    日
                      最高法院民事第八庭
                          審判長法官  鄭  傑  夫  
                                法官  盧  彥  如  
                                法官  周  玫  芳  
                                法官  林  麗  玲  
                                法官  黃  莉  雲  
本件正本證明與原本無異
                                      書  記  官 
中    華    民    國   108    年    7     月    26    日